【裁判字號】    99,易,2204
【裁判日期】    991109
【裁判案由】    妨害自由
【裁判全文】
臺灣板橋地方法院刑事判決              99年度易字第2204號
公  訴  人  臺灣板橋地方法院檢察署檢察官
被      告  丙○○
上列被告因妨害自由案件，經檢察官提起公訴（99年度偵續一字
第17號），本院判決如下：
    主  文
丙○○無罪。
    理  由
一、公訴意旨略以：被告丙○○明知坐落於臺北縣五股鄉○○路
    ○段十六號四樓之房屋（下稱本件房屋），係林志強以仲得
    科技股份有限公司（下稱仲得公司）名義出租予新富國際股
    份有限公司（下稱新富公司）使用，租期自民國九十五年八
    月一日起至九十八年八月三十日止，於租期未屆至前，新富
    公司對本件房屋享有使用收益權限，竟基於妨害人行使權利
    之犯意，未受本件房屋權利人之授權或委託，於九十七年三
    月三十日，擅自將本件房屋門鎖拆除更換，致使新富公司人
    員無法進入該處處理事務，以此強暴之方式，妨礙新富公司
    人員權利之行使（丙○○所涉竊盜罪嫌部分，另經檢察官為
    不起訴處分）。因認被告涉犯刑法第三百零四條第一項（起
    訴書漏載第一項）強制罪嫌。
二、按犯罪事實應依證據認定之，無證據不得認定犯罪事實；又
    不能證明被告犯罪者，應諭知無罪之判決；刑事訴訟法第一
    百五十四條第二項、第三百零一條第一項分別定有明文。次
    按認定不利於被告之事實，須依積極證據，苟積極證據不足
    為不利於被告事實之認定時，即應為有利於被告之認定，更
    不必有何有利之證據，最高法院三十年上字第八一六號著有
    判例可資參照。復按刑法第三百零四條第一項之強制罪，所
    謂「以強暴脅迫使人行無義務之事，或妨害人行使權利」者
    ，其強暴脅迫之對象，須以「人」為要件，如妨害人行使權
    利時，被害人並不在場，自無從對人施強暴脅迫，既缺乏施
    強暴、脅迫之手段，要與刑法第三百零四條第一項之構成要
    件不符（最高法院八十五年度台非字第三五六號判決意旨參
    照）。
三、公訴意旨認被告丙○○涉犯刑法第三百零四條第一項強制犯
    行，無非係以：被告於偵查中之供述及本院九十八年度易字
    第三四五二號案件審理中之證述、證人即告訴代理人己○○
    於警詢、偵查中之證述、偵查同案被告鄭正龍於警詢、偵查
    及本院九十八年度易字第三四五二號案件審理中之供述、證
    人丁○○、乙○○、甲○○於偵查中之證述，及新富公司與
    仲德公司簽訂之租賃契約書等，為其主要論據。訊據被告丙○○固坦承有於九十七年三月三十日，將本件房屋門鎖更換
    之事實，惟堅決否認涉有強制犯行，辯稱：當初是新富公司
    的特助鄭正龍把新富公司向仲得公司承租上開房屋簽訂之租
    賃契約書影印交給伊，鄭正龍說新富公司只有繳二個月的房
    租，其他就沒有再繳了；伊於九十七年三月三十日確實有會
    同大樓管理員及副主委甲○○，還有鎖匠去換鎖，換完鎖鑰
    匙伊有拿去大樓管理處交給警衛的管理員，而伊把上開房屋
    的門鎖拆除更換，是鄭正龍叫伊去處理的，因為該房子已經
    法拍了，且伊要去換鎖前，有在房屋外貼條子說房子已被法
    拍，請屋內的人搬走，換鎖當時上開房屋內也沒有人在，而
    且仲得公司的鄭正龍說上開房屋是他們的，鄭正龍當時也有
    給伊看房屋租賃契約書，所以伊才會找人去換鎖等語。
四、經查：
(一)、本件臺北縣五股鄉○○路○段十六號四樓房屋原係案外人即
    仲得公司負責人林志強所有，前經林志強於九十五年九月二
    十日以仲得公司名義出租予新富公司使用，租期自九十五年
    八月一日起至九十八年八月三十日止，嗣因林志強之債權人
    兆豐國際商業銀行股份有限公司聲請本院強制執行拍賣上開
    房屋，由林曉楓於九十七年二月十八日買受上開房屋，並由
    本院於同年八月十三日將上開房屋點交於買受人等情，分據
    證人即告訴代理人己○○於警詢、偵查、本院審理中之證述
    及證人林曉楓於警詢中證述屬實，並有仲得公司與新富公司
    就上開房屋簽訂之房屋契約書影本、建物登記謄本、本院九
    十七年二月二十六日板院輔九六執天字第三三七七０號執行
    命令、不動產權利移轉證書等件在卷可稽。又被告丙○○與
    九十七年間擔任上開臺北縣五股鄉○○路○段十六號四樓房
    屋所屬清水灣大樓管理委員會副主任委員之甲○○，於九十
    七年三月三十日在上開房屋現場，經通知大樓管理員戊○○
    到場確認後，由被告丙○○指示鎖匠乙○○將房屋之門鎖更
    換，嗣為新富公司人員己○○於九十七年四月一日晚間八時
    許發現上開房屋之鎖匙遭人更換等事實，業據被告丙○○於
    警詢、偵查及本院審理中供承在卷，並經證人即告訴代理人
    己○○於警詢、偵查、本院審理中之證述，及偵查同案被告
    鄭正龍於警詢、偵查、本院九十八年度易字第三四五二號案
    件審理中之供證，暨證人乙○○、甲○○於偵查及本院審理
    中之證述及證人戊○○於本院審理中證述屬實。
(二)、被告丙○○於九十七年三月三十日在上開房屋現場，指示鎖
    匠乙○○將該房屋之門鎖更換鑰匙時，上開房屋已由林曉楓
    前於九十七年二月十八日經由法院公開拍賣而買受取得所有
    權，而九十七年三月三十日當時該房屋固尚未經法院點交於
    買受人林曉楓占有。惟查，證人即擔任新富公司財務長之告
    訴代理人己○○於本院審理中證稱：被告於九十七年三月三
    十日在上開房屋換鎖時，伊當時人在臺北市，且住家也在臺
    北市，當時新富公司位於臺北市○○路○段四一五號十三樓
    、十四樓之辦公室，於被告換鎖之前就已經收起來，當時並
    沒有再雇用員工，且當時新富公司被倒債，也沒有再繼續出
    貨營業；被告換鎖之前，伊曾將上開房屋的一小房間給丁○○擺放他朋友的音樂器材，也有一個房間給丁○○住，被告
    換鎖前，丁○○就沒有住在那邊了，他已經搬走了，因為被
    告在房屋那裏貼一些字條要他們搬遷，丁○○說說他不敢住
    了，所以在被告換鎖前，丁○○就搬到他朋友那邊去住了等
    語。又證人丁○○於九十八年一月十三日偵查中亦證稱：伊
    於九十七年三月二十八日星期五搬走；最剛開始是有人貼一
    個紅色字條，上面寫林阿亮，並留手機，說該屋已由林阿亮
    標得，任何人不得進入，否則依法處理，伊打電話問他，他
    就質問伊為何侵占他的房子，伊也覺得莫名其妙，因伊不知
    道該房屋已被法拍標走，過一星期後，丙○○在伊承租之上
    開房屋樓下等伊，他說受到標到房屋的人委託，叫伊趕快搬
    走，伊回答伊定要找到房子才能搬，後來洪進得來了兩次，
    並貼了兩張條子，叫伊趕快搬走，並說法院已經二次點交，
    否則他們要告伊侵占，伊後來搬走前有跟新富公司負責人蔡
    金山講伊要搬走，因為房子已經被人標走了，伊沒有辦法住
    ，且房子內有伊的音樂器材，所以伊就把自己的東西搬走，
    伊搬走時，鑰匙還在伊身上，後來丙○○打伊手機，問伊有
    沒有搬走，伊回答已經搬走了，隔天丙○○在電話中跟伊說
    他已經更換門鎖等語；復於本院審理中證稱：伊有住在上開
    房屋一直住到被告貼條子要伊搬走，被告也有打電話給伊，
    並限定時間搬走，伊就如期搬走，伊搬走後，被告打電話給
    伊說鎖已經換了等語。是依證人己○○、丁○○上開證述情
    節，並佐以證人乙○○於本院審理中證述換鎖當時房屋裡面
    並沒有人，因換鎖聲音很大聲，如果房屋裡面有住人的話，
    就會出來了，且當時感覺屋內亂亂的，就是有辦公桌椅，但
    是桌上沒有什麼東西，就像沒有人在整裡的樣子等語，再參
    以被告指示鎖匠換鎖當時，亦經清水灣大樓管委會副主任委
    員甲○○陪同在場，且經管理員戊○○到場確認等情，足徵
    被告於本院審理中供稱伊於九十七年三月三十日換鎖當時上
    開房屋內也沒有人在等語，堪予採信。茲被告於九十七年三
    月三十日會同當時擔任清水灣大樓管委會副主任委員甲○○
    ，並通知大樓管理員戊○○到場確認之情形下，其指示鎖匠
    乙○○在上開房屋換鎖時，原住在上開房屋內之丁○○已於
    換鎖前數日搬離該處，且前向原房屋所有權人承租上開房屋
    之新富公司於換鎖之前亦處於歇業狀態，上開時間亦未有員
    工在上開房屋內上班工作等情，業據證人己○○、丁○○證
    述在卷，有如前述，由此觀之，被告於九十七年三月三十日
    既利用新富公司之人員不在上開房屋內及原住在上開房屋內
    之丁○○已搬離該處後，將新富公司尚管理使用之房門鎖更
    換新鎖，其行為於民事上縱有侵害房屋使用人使用該房屋之
    權利，被害人可循民事訴訟程序進行救濟，但揆諸上開說明
    ，新富公司之任何人員或丁○○等人於被告換鎖當時均不在
    場，被告自無對上開人員施強暴、脅迫之情事，故本件被告
    於九十七年三月十日有指示不知情之鎖匠乙○○將上開房屋
    之房門鎖更換新鎖，但被告上開換鎖行為既缺乏對人施強暴
    、脅迫之手段，要與刑法第三百零四條第一項之構成要件不
    符。公訴意旨以被告擅自將本件房屋門鎖拆除更換，致使新
    富公司人員無法進入屋內處理事務，認被告係以強暴方式，
    妨礙「新富公司人員」權利之行使等節，容有誤會。此外，
    復查無其他積極證據足認被告涉有公訴意旨所載以強暴方式
    妨害新富公司人員行使權利之犯行，自難單憑證人己○○之
    片面指證，遽為不利被告之認定，逕認被告上開行為涉犯刑
    法強制罪。另依本件起訴書犯罪事實記載：被告於九十七年
    三月三十日，擅自將本件房屋門鎖拆除更換，致使新富公司
    人員無法進入該處處理事務，以此強暴之方式，妨礙新富公
    司人員權利之行使等詞，顯見檢察官並未起訴被告涉犯毀損
    、無故侵入他人住宅等罪嫌，依不告不理之原則，本院自不
    得就檢察官起訴以外之他罪予以審判，併予指明。
五、綜上所述，本件依公訴人所舉證據，尚不足證明被告有強制
    罪之犯行，本院復查無其他積極證據證明被告有何公訴人所
    指上開犯行，揆諸首揭法條及判例意旨，本件不能證明被告
    犯罪，自應諭知無罪之判決。
據上論斷，應依刑事訴訟法第三百零一條第一項，判決如主文。
本案經檢察官洪松標到庭執行職務。
中    華    民    國    99    年    11    月    9     日
                  刑事第十庭    法  官  楊志雄
以上正本證明與原本無異。
如不服本判決應於收受判決後10日內向本院提出上訴書狀，並
應敘述具體理由。其未敘述上訴理由者，應於上訴期間屆滿後
20日內向本院補提理由書（均須按他造當事人之人數附繕本）
「切勿逕送上級法院」。
                                書記官  陳春銘
中    華    民    國    99    年    11    月    9     日

司法院資訊處製作；財團法人民間司法改革基金會備份。
